【裁判字號】    97,易,3976
【裁判日期】    971114
【裁判案由】    重利
【裁判全文】
臺灣臺中地方法院刑事判決              97年度易字第3976號
公  訴  人  臺灣臺中地方法院檢察署檢察官
被      告  甲○○
上列被告因重利案件，經檢察官提起公訴（97年度偵字第11689
號），本院判決如下：
    主    文
甲○○幫助乘他人急迫貸以金錢，而取得與原本顯不相當之重利
，累犯，處拘役捌拾日，如易科罰金，以新臺幣壹仟元折算壹日
。
    事  實
一、甲○○前因幫助詐欺案件，經臺灣臺南地方法院以95年度簡
    上字第22號判處拘役59日確定，又因幫助恐嚇取財及幫助詐
    欺案件，經同前法院以96年度簡字第1333號判處有期徒刑4
    月、3 月，應執行有期徒刑6 月確定，嗣經依中華民國九十
    六年罪犯減刑條例之規定，減其刑期二分之一，甫於96年11
    月1 日易科罰金執行完畢。猶不知悔改，在可預見其將自己
    所申辦之行動電話門號預付卡提供予真實姓名年籍不詳之自
    稱「陳經理」之成年人後，該「陳經理」及其所屬重利集團
    成年成員將可能藉由蒐集所得之行動電話門號，遂行重利罪
    之目的，而其發生並不違背自己本意之情況下，基於幫助他
    人犯重利罪之不確定故意，於96年11月19日，至臺南市○○
    路○段279號1樓向臺灣大哥大電信股份有限公司申請000000
    0000號行動電話門號預付卡，旋即於同日下午6時許，在臺
    南市○○路上，以新臺幣（下同）500元代價，售予陳經理
    」所屬重利集團成員使用，容任他人作為重利罪之工具。嗣
    該「陳經理」所屬重利集團成員取得上開行動電話門號，即
    共同基於乘他人急迫貸以金錢，而取得與原本顯不相當重利
    之犯意，在自由時報報上刊登「證件借款0000000000」廣告
    ，供欲向其借款之人與其聯絡。適因乙○○因經商不順，財
    務調度困難而急需現金周轉，故於看見上開報紙借款廣告後
    ，即撥打前揭行動電話門號與「陳經理」所屬重利集團成員
    聯絡，並於96年12月20日在臺中市○區○○○路與忠明南路
    交岔口處之花旗銀行處，由「陳經理」所屬重利集團之成員
    借予新臺幣（下同）5萬元予乙○○，並約定以每10日為1期
    ，利息6,000元，且預先扣取1期利息，乙○○並簽發面額為
    5萬元之本票與交付身分證、健保卡供擔保，而「陳經理」
    所屬重利集團之成員實際交付乙○○42,000之借款，且於借
    款後復另已取得乙○○所給付4期26,000之利息及罰款，而
    藉此牟取與原本顯不相當之重利。嗣因乙○○無力償還重利
    ，因涉犯詐欺取財罪被警查獲，乃向警查供出上情，始循線
    查獲。
二、案經臺中市警察局第一分局報請移送臺灣臺中地方法院檢察
    署檢察官偵查起訴。
    理  由
壹、證據能力部分：
    按被告以外之人於審判外之言詞或書面陳述，除法律有規定
    者外，不得作為證據，刑事訴訟法第159 條固定有明文，惟
    被告以外之人於審判外之陳述，雖不符同法第159 條之1 至
    之4 規定，而經當事人於審判程式同意作為證據，法院審酌
    該言詞陳述或書面陳述作成時之情況，認為適當者，亦得為
    證據。又當事人、代理人或辯護人於法院調查證據時，知有
    第159 條第1 項不得為證據之情形，而未於言詞辯論終結前
    聲明異議者，視為有前項之同意，此亦據同法第159 條之5
    規定明確。查本案所引用之證據資料（詳後引證據），其中
    傳聞證據部分，縱無刑事訴訟法第159 條之1 至第159 條之
    4 或其他規定之傳聞證據例外情形，亦因檢察官及被告未聲
    明異議，依刑事訴訟法第159 條之5 第1 項、第2 項之規定
    ，本院審酌該證據作成之情況，並無不當，認以上揭文書作
    為證據，應屬適當，應得為證據。
貳、認定犯罪事實所憑之證據及論罪科刑：
一、訊據被告甲○○固坦承於上揭時、地，將其上開行動電話門
    號售予他人等情不諱，惟矢口否認有何幫助重利犯行。辯稱
    ：伊不知道行動電話門號會被拿去犯罪云云。然查：
  (一)被害人乙○○因需款孔急，於96年12月20日撥打0000000000
    號電話，與「陳經理」所屬重利集團中之不詳姓名成年成員
    ，約在臺中市○區○○○路與忠明南路交岔口處之花旗銀行
    處，由該成員借貸5萬元予乙○○，並約定以每10日為1期，
    利息6,000元，且預先扣取1期利息，乙○○並簽發面額為5
    萬元之本票與交付身分證、健保卡供擔保，而「陳經理」所
    屬重利集團之成員實際交付乙○○42,000之借款，且於借款
    後復另已取得乙○○所給付4期26,000之利息，而取得與原
    本顯不相當之重利等情，業據被害人即證人乙○○於警詢證
    述明確（見警卷第3頁），並有乙○○支付利息之轉帳單、
    匯款單及被告之前開行動電話門號申請書在卷可憑（見警卷
    第6至8頁、本院卷第10頁），足見被告申辦之上開行動電話
    門號確有遭重利集團成員用以貸放款項以取得顯不相當之重
    利無疑。
  (二)被告雖以前揭情詞置辯，然按行動電話門號，一般民眾皆可
    以輕易申請，並無任何特殊之限制，因此一般人申請行動電
    話門號極為容易，且無次數之限制，並無使用他人行動電話
    門號之必要，此為一般日常生活所熟知之常識，故除非充作
    犯罪使用，並藉此躲避警方追緝，一般而言，並無利用收購
    、借用等方式收集他人行動電話門號之必要。況且行動電話
    門號，攸關申請人個人隱私權益之保障，專屬性甚高，衡諸
    常理，若非與本人有密切關係，不可能提供他人使用，縱有
    交付予他人使用之特殊情形，亦必會先行瞭解他人使用之目
    的始行提供。經查，被告係經由友人介紹方與「陳經理」認
    識，其全然不知「陳經理」之真實姓名，亦不知其聯絡方式
    ，業據被告供承在卷（見警卷第2 頁），則被告於此情形下
    率爾將其上開行動電話門號預付卡交付予其無法掌握行蹤、
    動向之人，對該人如何使用其行動電話門號，已無從控管，
    實與一般常情有悖。又被告與「陳經理」相識不深，甚且不
    知其年籍資料、行蹤，被告又如何能確信素昧平生之「陳經
    理」不會將該行動電話門號用於非法用途？再參以近年來犯
    罪集團利用人頭行動電話門號或帳戶犯罪，以避免查緝之事
    時有所聞，報章雜誌及新聞均多所宣導，是避免此等專屬性
    甚高之物品被不法行為人利用為犯罪之工具，應係一般生活
    認知所易於體察之常識，則茍見他人不自己申請行動電話門
    號，反係蒐集不特定人之行動電話門號使用，衡情應當可預
    見收集之行動電話門號乃可能被利用為與財產有關之犯罪工
    具，況被告前於93年及95年間即曾多次提供期申辦之帳戶存
    摺、提款卡及密碼予詐欺或恐嚇取財集團犯罪使用，並經臺
    灣臺南地方法院分別以95年度簡上字第22號、96年度簡字第
    1333號判處拘役59日及應執行有期徒刑6 月確定，此有臺灣
    高等法院被告前案紀錄表1 份及前開判決2 份在卷可憑，自
    難諉為不知或無從預見。足見被告將上開行動電話門號預付
    卡交付予「陳經理」，係有意提供該行動電話門號供人使用
    ，且就他人將持其上開行動電話門號犯重利罪之結果應有所
    認識，對此事實之發生並不違反其本意，被告自有幫助犯重
    利罪之未必故意至明，被告上開所辯，要係事後卸責之詞，
    不足採信。
  (三)綜上所述，本件事證明確，被告犯行洵堪認定，應依法論科
    。
二、按刑法上之幫助犯，係對於犯罪與正犯有共同之認識，而以
    幫助之意思，對於正犯資以助力，而未參與實施犯罪之行為
    者而言（最高法院75年度台上字第1509號、84年度台上字第
    5998號、88年度台上字第1270號判決參照）。本件被告將行
    動電話門號提供予地下錢莊之不詳年籍、姓名之成年男子使
    用，雖使該地下錢莊成員得基於重利之犯意，以與原本顯不
    相當之重利，貸款予急迫用錢之被害人乙○○，而遂行其重
    利之犯行，惟如前述，被告單純提供行動電話門號供人使用
    之行為，並不等同於向被害人施以重利之犯罪行為，且亦無
    證據證明被告有參與重利犯行之構成要件行為，是揆諸前揭
    說明，核被告所為，係犯刑法第30條第1 項前段、第344 條
    之幫助重利罪。又被告並未實際參與重利犯行，所犯情節較
    正犯輕微，爰依刑法第30條第2 項規定，減輕其刑。再被告
    於96年間因幫助恐嚇取財及幫助詐欺案件，經臺灣臺南地方
    法院以96年度簡字第1333號判處有期徒刑4 月、3 月，應執
    行有期徒刑6 月確定，嗣經依中華民國九十六年罪犯減刑條
    例之規定，減其刑期二分之一，甫於96年11月1 日易科罰金
    執行完畢乙節，有臺灣臺中地方法院檢察署刑案資料查註紀
    錄表、臺灣高等法院被告前案紀錄表各1 份在卷可憑，其於
    刑之執行完畢後5 年內故意再犯本件有期徒刑以上之罪，為
    累犯，應依刑法第47條第1 項規定，加重其刑，並依法先加
    後減。爰審酌被告雖未實際參與重利犯行，但其提供電話門
    號供不法犯罪集團使用，不僅造成執法機關不易查緝犯罪行
    為人，嚴重危害社會治安，助長社會犯罪風氣，更造成被害
    人求償上之困難，及被害人所受損害等一切情狀，量處如主
    文所示之刑，並衡以被告之智識、能力及家庭狀況等情（此
    見警卷調查筆錄受詢問人欄即明），諭知以1, 000元折算1
    日之易科罰金折算標準。
據上論斷、依刑事訴訟法第299 條第1 項前段、刑法第30條第1
項前段、第2 項、第344 條、第47條、第41條第1 項前段，刑法
施行法第1 條之1 ，判決如主文。
中    華    民    國    97    年    11    月    14    日
                  刑事第十七庭  法  官  廖純卿
上正本證明與原本無異。
如不服本判決，應於收受送達後十日內向本院提出上訴書狀（應
敘述具體理由並附繕本）。
上訴書狀如未敘述理由，應於上訴期間屆滿後二十日內補提理由
書於本院。
                                書記官  童秉三
中    華    民    國    97    年    11    月    14    日
附錄本案論罪法條全文：
中華民國刑法第344條
（重利罪）
乘他人急迫、輕率或無經驗貸以金錢或其他物品，而取得與原本
顯不相當之重利者，處1年以下有期徒刑、拘役或科或併科1千元
以下罰金。


司法院資訊處製作；財團法人民間司法改革基金會備份。
